臺北高等行政法院判決
　　　　　　　　　　　　　92年度訴字第2873號
　　　　　　　　　　　　　94.
　　原　　　告　甲○○
　　被　　　告　財政部台北關稅局
　　代　表　人　詹昭鐶（局長）
　　訴訟代理人　丙○○
　　　　　　　　乙○○
上當事人間因違反海關緝私條例事件，原告不服財政部中華民國
92年4月24日台財訴字第0910066795號訴願決定，提起行政訴訟
。本院判決如下：
    主  文
訴願決定及原處分（含復查決定）均撤銷。
訴訟費用由被告負擔。
　　事  實
一、事實概要：
    原告於民國90年7月25日郵遞進口包裹乙批（發遞單CＺ00000
    0000US號），原申報貨名為ANTIQUE CARVED STATUE 100＋
    YEARS OLD GIFT（逾百年古雕像禮品），經被告關員查驗結
    果來貨為疑似象牙製品，經轉請郵方通知收件人（即本件原
    告）提供百年製品及准予進口資料通關，嗣原告來關複驗時
    ，經該局關員當場告知原告，本案來貨疑似象牙製品，尚待
    送鑑定中，原告亦表示來貨應為象牙製品在案。嗣經該局送
    請行政院農業委員會鑑定，經該會於90年9月25日以90農林
    字第900151150號函查復略稱：「本案送驗檢品．．．具大
    象象牙之特徵，屬保育類野生動物產製品」。依行為時野生
    動物保育法第24條第1項規定：「．．．保育類野生動物之
    產製品，非經中央主管機關之同意，不得輸入．．．。」及
    該法第2條規定：「本法所稱主管機關：在中央為行政院農
    業委員會。．．．」，台北郵局遂於同年10月22日以北郵總
    字第90100089號函請原告檢具行政院農業委員會同意進口文
    件憑以通關，並已於同年10月24日送達在案，惟原告迄未回
    應。復因其申報來貨已逾百年，該局乃移請國立歷史博物館
    鑑定，嗣經該館於91年1月2日以91台博研字第90003525號函
    回復：「本案鑑定結果，該項文物係屬民國初年象牙雕刻工
    藝品」。系案郵遞之包裹內，既為未逾百年之「象牙」雕刻
    工藝品，係屬管制品，且本案之發遞單經該局查明並未正確
    載明該項貨物之品質，有逃避管制情事，該局乃依海關緝私
    條例第38條之規定，沒入涉案貨物。原告不服，申經復查結
    果，未獲變更，提起訴願，經遭駁回，遂向本院提起行政訴
    訟。
二、兩造聲明：
　(一)原告聲明求為判決：
    1.訴願、復查決定及原處分均撤銷。
    2.訴訟費用由被告負擔。
　(二)被告聲明求為判決：
    原告之訴駁回，訴訟費用由原告負擔。
三、兩造之爭點：
    系爭原告進口之佛像，是否為已有百年歷史之古物，其進口
    是否可依海關緝私條例施行細則第17條之規定，不受該條例
    第38條規定之限制？
　(一)原告主張之理由：
    1.該進口包裹並非由原告填寫發遞單，但是從通知原告領包
      裹迄貨物被扣押，被告都未給予原告任何申報之機會，僅
      以非由原告填寫之發遞單，論斷原告有逃避管制之意圖，
      而處以沒入貨物之處分，此與一般旅客自國外攜帶物品回
      國，尚給予申報之機會相比較，實有違平等原則。且原告
      於拆包確認來貨時所提出之口頭申報，竟經被告曲解為「
      承認來貨應為象牙製品」。按在美國，依華盛頓公約（
      CITES）規定：「對於公約（1973年簽署）前取得者，個
      人物件及私有或家庭什物會例外地予以免除，即不受該公
      約拘束」；是來貨非屬CTES保護及簽發之對象，物主於寄
      件申報時，即無檢附美國CITES（出口許可證），亦未特
      別於寄件貨物品名上註明材質，乃係國情不同所致。又如
      欲向行政院農委會申請同意進口文件，除需有CITES外，
      尚需檢附照片等資料供核，因來貨已遭被告扣押，原告無
      從取得照片，事實上，本郵件是以古物名義申報進口，依
      文化資產保存法對私人古物之進口，並無進口前須向主管
      機關（教育部）申請同意文件之規定。原告接到被告之函
      文後，即刻向行政院農業委員會洽詢象牙雕刻之古物，如
      何辦理申請同意進口文件之辦法；卻得到行政院農業委員
      會保育科如下之答覆﹕「申報進口項目為古物，即使材質
      為象牙之古物，依據野生動物保育施行細則第17條規定，
      不是其職務之管轄。」嗣後為慎重起見，原告並曾以E─
      MAIL方式並去函行政院農業委員會保育科請示，惟未獲答
      覆，原告如何能向被告提供行政院農業委員會之同意進口
      文件？根本無期待之可能性。況且象牙古物之進口，本毋
      須申請同意進口文件。
    2.原告向教育部該主管單位（社教司第五科）電話查詢後，
      該科人員答覆：「古物之認定，基本上年代需有百年以上
      才算是。」再經原告詢問此說法有何法令或行政命令根據
      ？該科人員答覆：「這是依社會上古董商買賣說法而定出
      的。」所謂「本案扣案之物，經國立歷史博物館鑑定為民
      國初年象牙雕刻工藝品，非屬文化資產保存法所稱之古物
      。」並無法理上之依據。有關歷史博物館對於本案貨物年
      代之認定為民國初年象牙雕刻工藝品，鑑定古物以目視而
      非儀器，即便以精密科學儀器檢驗，年代上之誤差一、二
      十年亦屬可能。此由財政部91年11月4日台財稅字第09104
      56123號函對於「加值型及非加值型營業稅法」第9條第3
      款所稱「本國之古物」適用範圍規定可知。又來貨雖被鑑
      定為民國初年之象牙雕刻品，與百年以上之古董，相距不
      到10年，是來貨是否非為「古董」容有斟酌之餘地。現行
      文化資產保存法相關規定，在行政院文建會90年所公告之
      文化白皮書第3篇第1章「古物」之第2節《檢討分析》中
      載明：「古物」定義並不精確、內涵不清，以致影響審定
      規範的界定。可見行政機關對於文化資產保存法有關古物
      之定義、判斷及所為行政處分，有違明確性原則。在國家
      政策研究基金會之國政分析教文（析）0000000號文《從
      行政命令看文化資產保存》一文中也論及：「行政命令缺
      失」．．．(三)民眾權益受損：一般民眾所認知的相關規定
      多半是法律，很少人會注意到行政命令。即使想了解，其
      取得管道也往往比法律要堅難。且以現存的事實來看，國
      立歷史博物館本身館內就有許多民國初年，未足百年的館
      藏品；難道不是古物？建於8年的總統府又如何會被定為
      古蹟？而國立美術館內未達百年以上的藏品更多了。映證
      本案在刑事罰責部份，全案已經台北地方法院審理後以不
      起訴處分，有關本案扣案之物是否為古物，在該檢察署檢
      察官不起訴處分書上載略稱：「．．．本件所應審究者，
      厥為系爭之象牙雕像究係為野生動物保育法所規定之管制
      品，或係文化資產保存法所規定之『古物』。是以前述雕
      刻佛像年代久遠，應屬文化資產保存法之古物無訛。．．
      ．」原告對教育部該主管單位（社教司第五科）對古物認
      定年代需有百年以上為界定之法源依據及作法，提出質疑
      。
    3.根據審理本案另涉刑事案件的台北地方法院檢察署檢察官
      不起訴處分書略稱：「．．．，又上開貨品於輸入時，詳
      實記載為ANTIQUE CARVED STATUE 100+ YEARS OLD GIFT
      ，除據被告供述綦詳，並有上開報驗單一紙附卷可證，益
      徵被告辯稱上開佛像屬古物一節可採。．．．」足見台北
      地方法院檢察署認定原告並無申報不實，縱行政罰與刑事
      罰雖畛域不同，構成要件有別，但對於有無申報不實之事
      實，卻有不同之認定。被告所謂未正確載明來貨之說法，
      僅是被告之片面說法。另包裹封皮所載「ANTIQUE CARVED
      STATUE 100+ YEARS OLD GIFT」與扣押收據所載名稱「象
      牙雕刻品（佛像）」實質並無不符，是本案並無申報不實
      （原告有提出口頭申報）、規避檢查之情事，更無藏匿、
      漏未申報、私運進口等情，何來逃避管制之有？縱使國外
      賣主有申報未臻詳盡，亦非原告所為，且原告於拆包確認
      來貨為何件得標物後，即先主動向執檢關員表明此為象牙
      雕刻之古物，要難謂原告「申報不實」。況對於一個象牙
      雕刻之古物，並非近年產製，豈需以野生動物保育法來保
      護？原告又何須「逃避管制」呢？且據悉財政部關稅總局
      90年3月13日台總政緝字第90600314號函規定，有關保育
      類野生動物產製品象牙，實務上均已有無申報為要件，如
      已申報並無逃避檢查情事，即可以退運方式處理，而本案
      貨物並非違禁品，發遞單業已由寄件人申報，原告復提出
      口頭補充申報，何以排除於適用之列？而非要以最嚴厲之
      方式處理，才能達到其行政目的嗎？
    4.綜上所述，被告逕將古董免稅標準（超過百年），與古物
      認定標準混為一談，均已須逾越百年為其認定標準，有違
      行政程序法第10條「不得逾越法定之裁量範圍」規定。又
      包裹封皮所載內容「ANTIQUE CARVED STATUE 100+ YEARS
      OLD GIFT」，並無申報不實，縱有申報未臻詳盡，亦非原
      告所為，且原告於拆包確認來貨後，即主動提出口頭申報
      ，原告並無「申報不實」情事，原告無故意、過失，依司
      法院釋字第275號解釋，應免予處罰，請判決如原告訴之
      聲明云云。
　(二)被告主張之理由：
    1.按「郵遞之信函或包裹內，有應課關稅之貨物或管制物品
      ，其封皮上未正確載明該項貨物或物品之品質、數額、重
      量、價值，亦未附有該項記載者，經查明有走私或逃避管
      制情事時，得沒入其貨物或物品，並通知進口收件人或出
      口寄件人。」為海關緝私條例第38條所明定。本案郵遞包
      裹內，有管制物品，而其封皮上未正確載明該項物品之品
      質，亦未附有該項記載，經海關查明有走私或逃避管制情
      事，被告依法沒入涉案貨物，於法並無不合。
    2.查依野生動物保育法施行細則第17條規定：「本法所稱保
      育類野生動物產製品，不包括文化資產保存法所稱之古物
      。」復查依文化資產保存法第3條規定「本法所稱之文化
      資產，指具有歷史、文化、藝術價值之左列資產：一、古
      物：指可供鑑賞、研究、發展、宣揚而具有歷史及藝術價
      值或經教育部指定之器物。」及同法施行細則第2條規定
      「本法第3條第1款所稱器物，指年代久遠之禮器、樂器、
      兵器、農具、舟車、貨幣、繪畫、法書、雕塑、織物、服
      飾、器皿、圖書、文獻、印璽、文玩、家具、雜器及其他
      文化遺物。」，所稱「古物」雖均為「器物」，但「器物
      」並非均為「古物」。亦即年代久遠之上開物品僅可稱為
      「器物」，「器物」中有合於文化資產保存法第3條者，
      方為「古物」。準此，即使年代久遠之文物（器物），若
      經（主管機關教育部）鑑驗並非古物，自無野生動物保育
      法施行細則第17條之適用，仍應依野生動物保育法第2條
      及第24條之規定，取具主管機關行政院農業委員會之同意
      進口文件方可通關，原告所稱，顯係誤解。
    3.經查財政部關稅總局90年3月13日台總政緝字第90600314
      號函係以已詳實申報貨名而無規避檢查者為規範對象，本
      案並未詳實申報來貨係「象牙產製品」，自不在該函之適
      用範圍。
    4.查海關緝私條例第38條，所設之處罰規定，係屬強行規定
      。如行為人構成該條處罰要件，行政機關即應依該條規定
      處以沒入，並無行政裁量應否沒入之權，原告既有前揭違
      法行為，被告依法論處，實係依法行政之具體表現，於法
      洵無違誤，原告所稱，違反行政程序法上開規定，顯係曲
      解法令。
    5.至於原告對行政院農業委員會就象牙雕刻之古物，如何辦
      理申請進口文件所為之答復存疑，復以E-mail方式查詢未
      獲答覆及對國立歷史博物館之古物鑑驗過程與教育部該主
      管單位對古物認定年代需有百年以上之法源依據及作法，
      提出質疑等節，經核均非屬被告所職掌。
    6.綜上所述，原告之主張無理由，請判決如被告答辯之聲明
      等語。
      理  由
一、本件原告起訴時被告代表人原為朱恩烈，93年7月16日變更
    為詹昭鐶，並已具狀聲明承受訴訟，合先明。
二、本件原處分以海關緝私條例第38條規規定：「郵遞之信函或
    包裹內，有應課關稅之貨物或管制物品，其封皮上未正確載
    明該項貨物或物品之品質、數額、重量、價值，亦未附有該
    項記載者，經查明有走私或逃避管制情事時，得沒入其貨物
    或物品，並通知進口收件人或出口寄件人。」本件原告於90
    年7月25日郵遞進口包裹乙批，原申報貨名為 ANTIQUE
    CARVED STATUE 100＋YEARS OLD GIFT（逾百年古雕像禮品
    ），經被告送請行政院農業委員會鑑定，經該會於90年9月
    25日以90農林字第900151150號函查復略稱：「本案送驗檢
    品．．．具大象象牙之特徵，屬保育類野生動物產製品」。
    依行為時野生動物保育法第24條第1項規定：「．．．保育
    類野生動物之產製品，非經中央主管機關之同意，不得輸入
    ．．．。」惟因原告申報來貨已逾百年，被告乃移請國立歷
    史博物館鑑定，嗣經該館於91年1月2日以91台博研字第
    90003525號函回復：「本案鑑定結果，該項文物係屬民國初
    年象牙雕刻工藝品」。被告因認系爭郵遞之包裹內，為未逾
    百年之「象牙」雕刻工藝品，屬管制品，原告有郵遞進口包
    裹未於包裹發遞單正確載明貨物品質，涉及逃避管制情事，
    乃以91乙字第468號處分書處分沒入原告進口之象牙雕刻佛
    象一尊。
三、按「郵遞之信函或包裹內，有應課關稅之貨物或管制物品，
    其封皮上未正確載明該項貨物或物品之品質、數額、重量、
    價值，亦未附有該項記載者，經查明有走私或逃避管制情事
    時，得沒入其貨物或物品，並通知進口收件人或出口寄件人
    。」固為海關緝私條例第38條所明定。惟同法施行細則第17
    條規定：「本法所稱保育類野生動物產製，不包括文化資產
    保存法所稱之古物。」另依文化資產保存法第3條第1款規定
    略以「古物：指可供鑑賞、研究、發展、宣揚而具有歷史及
    藝術價值或經教育部指定之器物。」古物之評鑑、審議事項
    ，教育部得委託文化學術機構或專家學者辦理之。有關古物
    之定義，教育部於91年6月4日台（91）社(五)字第91068336號
    函釋稱：「(一)依文化資產保存法第3條第1款規定古物，指可
    供鑑賞、研究、發展、宣揚而具有歷史及藝術價值或經教育
    部指定之器物。另依同法施行細則第2條規定，本法第3條第
    1款所稱器物，指年代久遠之禮器、樂器、兵器、農具、舟
    車、貨幣、繪畫、法書、雕塑、織物、服飾、器皿、圖書、
    文獻、印璽、文玩、家具、雜器及其他文化遺物。(二)目前有
    關古物之鑑定，教育部係委由國立歷史博物館辦理，由其邀
    請相關類別之專家學者組成審查小組審定，其對古物鑑定標
    準原則如下：1.具有歷史、科學藝術等研究價值者；2.具有
    時代特徵、並與地方有特殊淵源者；3.品質精良珍貴、藝術
    造詣高超、數量稀少者。(三)有關『年代久遠』之定義與標準
    ，一般以一百年以上為準，但實際上，因即使使用精密科學
    儀器，亦難以精確驗證出古物之產出年代，故古物之鑑定，
    以『年代久遠』為鑑定之一，再佐以其『具有歷史及藝術價
    值』之條件。」被告依據上開法條規定及解釋，於90年11月
    29日及同年月14日以北普郵字第90106881號及北郵總字第
    90100099號函請教育部及國立歷史博物館鑑驗來貨是否屬於
    文化資產保存法所稱之古物。主管機關教育部及鑑驗單位國
    立歷史博物館雖分別以台91社五字第91002769號函及91台博
    研字第90003525號函查復略以：「該項文物係屬民國初年象
    牙雕刻工藝品。」被告依據上開二復函認來貨既經主管機關
    鑑驗非屬「古物」，自無野生動物保育法施行細則第17條規
    定之適用，因而處分沒入原告進口之象牙雕刻佛象一尊。惟
    原告則以國立歷史博物館鑑定系爭進口之象牙雕刻佛象，認
    屬民國初年象牙雕刻工藝品，距離被告所稱古物之界限為百
    年，極為相近，該項鑑定並非以科學儀器鑑定，如何區分其
    確實之產製年代，應請國立歷史博物館予以說明；經本院函
    請國立歷史博物館說明後，據國立歷史博物館函復系爭文物
    ，係屬民國初年象牙雕刻工藝品，與百年界限相近，應可視
    為已達百年之文物等語，此有國立歷史博物館93年12月30日
    台博研字第0930003676號函附卷可稽，則依主管機關教育部
    委請之負責鑑定機關國立歷史博物館之鑑定，系爭進口之雕
    刻佛象，係屬工藝品，可視為已達百年之文物，則依上開主
    管機關教育部之解釋，應可稱為古物，依海關緝私條例施行
    細則第17條規定，即不屬海關緝私條例第38條規定限制進口
    之保育類野生動物產製品，原處分予以處分沒入，於法不合
    ，訴願決定予以維持亦非妥適，原告訴請撤銷為有理由，應
    予准許，爰將訴願決定及原處分（含復查決定）均撤銷。
四、兩造其餘攻擊防禦方法均與本件判決結果不生影響，故不逐
    一論述，併此敘明。
據上論結，本件原告之訴為有理由，爰依行政訴訟法第98條第3
項前段，判決如主文。
中　　華　　民　　國　　94　　　年　　2　　月　　1    日
                 臺 北 高 等 行 政 法 院   第 七 庭
                              審 判 長 法  官  鄭小康
                                       法  官  黃秋鴻
                                       法  官  林金本
上為正本係照原本作成。
如不服本判決，應於送達後20日內，向本院提出上訴狀並表明上
訴理由，如於本判決宣示後送達前提起上訴者，應於判決送達後
20日內補提上訴理由書（須按他造人數附繕本）。
中　　華　　民　　國　　94　　　年　　2　　月　　1    日
                                       書記官  王英傑
